---
title: "Prueba 2"
subtitle: Forma A
fontsize: 12pt
#bibliography: "../input/mini-proyecto.bib"
#csl: "input/bib/apa6.csl"
format:
  html:
    toc: true
    toc-location: right
    toc-depth: 6
    toc-expand: 6
    toc-title: Preguntas
    number-sections: false
    number-depth: 6
    theme:
      - sandstone
    title-block-banner: true
editor: visual
---

## Paso previo 
```{r, data, echo=TRUE}

# librerías
pacman::p_load(dplyr, sjPlot, sjmisc)

# cargar datos
load(url("https://github.com/cursos-metodos-facso/datos-ejemplos/raw/refs/heads/main/dataset1.RData"))
```

## Pregunta 1 

En qué medida se relacionan los ingresos en pesos de las personas con sus niveles de autoritarismo.

###  1.1. Estime la correlación entre ambas variables 

-   genere un diagrama de dispersión nube de puntos scatterplot.

**Código para estimar la correlación**:

```{r, cor, echo=TRUE}

# estimamos correlación 
cor.test(dataset1$ingresos, dataset1$autoritarismo, complete.obs = TRUE, method = "pearson")

```

**Código para estimar el gráfico**:

```{r, scatterplot, echo=TRUE}
# graficamos
sjPlot::plot_scatter(data = dataset1, x = ingresos, y = autoritarismo)

```

### 1.2. Justifique la elección del coeficiente de correlación seleccionado e interprete: 

-   el resultado considerando inferencia estadística.

-   magnitud y sentido del efecto

**Según la pauta**:

-   <span style="background:#FFA07A">Justificación</span>: Se empleó el coeficiente de correlación de Pearson debido a la naturaleza de las variables, en tanto ingresos y autoritarismo corresponden a variables númericas de razón.

-   <span style="background:#CABFFF">Interpretación</span>: El coeficiente da cuenta de una relacion positiva y grande, siguiendo los criterios de Cohen (1988) ( = 0.80). Es decir, a medida que aumentan los ingresos de las personas, también aumentan sus niveles de autoritarismo.

-   <span style="background:#FFEC8B">Significancia estadística</span>: La relación es estadísticamente significativa (\< 0.001), por ende es posible rechazar sobre no asociación entre variables, entregando evidencia a favor de una relación entre ambas variables con un 99.9% de confianza.

**Tu respuesta**:

<span style="background:#FFA07A">Se emplea coeficiente correlación de Pearson, dado que son ambas variables son númericas</span>. <span style="background:#CABFFF">La correlación entre la vairable ingresos y la variable autoritarismo nos da como resultado un coeficiente de 0.8, lo cual nos indica una correlación positiva de gran magnitud</span>.

##  Pregunta 2 

Cómo se relacionan el nivel educacional autoritarismo y los ingresos

### 2.1. Estime y reporte la matriz de correlaciones de las variables 

-   Nivel educacional, autoritarismo y los ingresos

```{r, cor2, echo=TRUE}
# creamos la matriz a partir de un objeto
cormat <- dataset1 %>% # indicamos la base de datos
  dplyr::select(educ_rec, autoritarismo, ingresos) # seleccionamos las variables que queremos incluir en la matriz

# estimamos la tabla
sjPlot::tab_corr(cormat, 
                 na.deletion = "pairwise", # especificamos tratamiento NA
                 triangle = "lower")
```

####  2.2a. Qué correlaciones de la matriz son estadísticamente significativas 

-   

####  2.2b. Qué decisión tomó sobre los casos perdidos en el cálculo de la matriz 

-   **Pairwaise**: La correlación de Pearson entre *ingresos* y *autoritarismo* es positiva, estadísticamente significativa (r = 0.809, p \< 0.001) y fuerte según los criteriores de Cohen (1988).

-   **Listwise**: La correlación de Pearson entre *ingresos* y *autoritarismo* es positiva, estadísticamente significativa (r = 0.809, p \< 0.001) y fuerte según los criteriores de Cohen (1988).

#### 2.2c ¿Cómo se denomina el tipo de correlación que se calcula entre nivel educacional e ingreso?

La correlación entre la variable dummy nivel educacional (0=\"No universitaria\"; 1=\"Universitaria o más\") y la variable continúa ingresos se denomina correlación punto biserial.

##  Pregunta 3

Cómo se relaciona el nivel educacional con los ingresos

### 3.1. Reporte tabla de contigencia y el cálculo de Chi2

```{r, chi2, echo=TRUE}
# cargamos paquete necesario
pacman::p_load(sjPlot)

# estimamos tabla de contingencia
dataset1 %>%
  sjtab(educ_rec,
        ingresos_rec)

# calculamos chi2
chisq.test(dataset1$educ_rec, dataset1$ingresos_rec) # adicional, ya que el Chi2 aparece en sjtab
```

### 3.2. Interprete el Chi2 en términos de inferencia y magnitud del efecto

Tenemos que:

-   χ2=3.292 df=2 · Cramer's V=0.062 · p=0.193
- chi2 critico es 5.99 (para alfa de 0.05 y 2 grado de libertad)
- chi2 estimado > chi2 critico 

<span style="background:#CABFFF">Interpretación</span>: 

-   **Chi cuadrado** *no es estadísticamente significativo* (p \> 0.05)

-   Tamaño de efecto *pequeño/débil* según la **V de Cramer**
